高雄高等行政法院判決　　　　　　　　　　　　　　　九十年度訴字第二○二五號
　　　　　　　　　　　　　　　.
　　原　　　告　甲○○
　　被　　　告　高雄縣政府
　　代　表　人　乙○○　縣長
　　訴訟代理人　丙○○
右當事人間因有關補償事務事件，提起行政訴訟，本院判決如左：
　　主  文
原告之訴駁回。
訴訟費用由原告負擔。
    事  實
一、事實概要：
    緣典寶溪排水整治工程需辦理徵收程序完成用地取得，原告於民國（下同）八十
    八年十一月十五日向被告陳情針對典寶溪整治工程施工用地範圍界址有疑義，經
    高雄縣岡山地政事務所於現況套繪地籍圖結果，顯示原告所有坐落於高雄縣梓官
    鄉○○○段二七之一六○地號土地上之建物部分占用未登錄之公有土地，經當時
    縣長裁量指示：關於整治工程需使用之公有土地上若有租賃關係，依平均地權條
    例規定核予法定地價補償款，地上物部分依查估成果辦理補償；未有租賃關係者
    地上物補償標準依據「台灣省政府水利處執行河川公地救濟方案協商原則」核發
    救濟金，但須執行地上物遷移時完全配合施工者才可依循辦理。嗣被告以原告在
    本件工程執行過程中，一再針對所有權範圍陳情異議，未配合施工，因原告之建
    物非法占用未登錄之公有土地，影響水利防洪通路，並不適用「台灣省政府水利
    處執行河川公地救濟方案協商原則」發放救濟金，乃依「違章建築處理辦法」將
    其占用國有土地之建物拆除，原告不服，遂提起本件行政訴訟，請求依上開協商
    原則給付救濟補償金。
二、兩造聲明：
（一）原告聲明求為判決：被告應給付原告救濟補償金新台幣（下同）一百一十七萬
                        元。
（二）被告聲明求為判決：駁回原告之訴。
甲、原告主張之理由：
    本件典寶溪排水整治工程需辦理徵收程序完成用地取得，原告申請坐落於高雄縣
    梓官鄉○○○段二七之一六○地號土地上建物占用未登錄之公有土地，其地上物
    係以「台灣省政府水利處執行河川公地救濟方案協商原則」申請核發救濟金，惟
    被告一開始認為系爭地上物非施工範圍內，故未理賠，之後卻又認為該地上物是
    施工範圍內，原告方提出界址疑義，又執行複丈本是被告能執行之事，何以原告
    須自行申請並花錢；且原告於八十九年初已搬離該住處，並無不配合整治工程之
    情，且多次向被告陳情，盼被告能儘速處理救濟金發放問題，然被告卻逕以違章
    建築處理，並執行拆除，原告因以上理由提起本件給付訴訟，請求賠償金額為一
    百一十七萬元。（包括建築物為生財設備，外體結構為五十五萬元，內部結構裝
    修為三十八萬元，其中包括工業用電申請費用。又該建築物為配合整治，從八十
    九年，至今租金為二十四萬元。）
乙、被告主張之理由：
    本件典寶溪排水整治工程需辦理徵收程序完成用地取得，原告於八十八年十一月
    十五日向被告陳情針對典寶溪整治工程施工用地範圍界址有疑義，經高雄縣岡山
    地政事務所於現況測設及套繪地籍圖明確顯示，原告之所有地上物侵占未登錄之
    公有土地；本件典寶溪排水整治工程計劃屬行政院、行政院經建會及經濟部水利
    處核定辦理之重大公共工程建設，被告機關前縣長余政憲行使行政裁量權，體恤
    百姓及產業辛勞曾指示：關於整治工程遇公有土地之取得方式若有租賃關係，依
    土地法中平均地權條例規定核予法定地價補償款，地上物部分依查估成果辦理補
    償，未有租賃關係者地上物補償標準依據「台灣省政府水利處執行河川公地救濟
    方案協商原則」，執行地上物遷移補償但必須是完全配合施工者才可依循辦理，
    原告在本案工程執行過程，一再針對所有權範圍疑義，依據地籍測量實施規則第
    二百二十四條（現已修正為第二百零五條）規定：「申請複丈，由土地所有權人
    或管理人向土地所在地地政事務所為之。」被告以八十九年五月十二日府水工字
    第八九○○○八○七四八號函通知原告依規定申請之，由於本案工程係列管工程
    在進度緊密控管下余前縣長指示高雄縣岡山地政事務所於八十九年七月四日執行
    複丈作業，且被告於八十九年七月七日以府水工字第八九○○○九八二二六號函
    明確詳述：地政單位測設成果，且告訴原告儘速遷移影響工程之地上物。被告另
    於八十九年三月九日以府水工字第八九○○○二七五六五號函請轄區梓官鄉公所
    、被告所屬工務局及建設局拆除隊與轄區警政單位及村長予以溝通協調，原告卻
    未領情且一意孤行，由於原告均未配合，被告函請梓官鄉公所依據本府八十九年
    四月十二日府水工字第八九○○○六○一四四號函查復。梓官鄉公所於八十八年
    十月十三日梓鄉建字第○九五八六號函復已向本府函報違章在案，因原告持續向
    本府陳情，余前縣長請相關單位查實務必嚴加督促工程進度，故被告所屬之建設
    局拆除隊配合工程執行，在建管單位及地政單位查證成果確定後行文通知原告，
    該陳情事項均於法無據，經將研商及調查成果及地政建管單位查證屬實呈報被告
    ，因原告所有物未經合法申請且侵占為未登錄之公有土地，其地上物影響水利設
    施，阻礙水利防洪搶險通路，除不適用「台灣省政府水利處執行河川公地救濟方
    案協商原則」，被告並未依水利法相關罰則予以處分，僅依建築法規中「違章建
    築處理辦法」執行影響公共工程範圍之地上物拆除，被告針對本件之處理過程均
    依法行政，故原告訴訟理由核不足採。
    理  由
一、本件被告代表人即縣長原為余政憲，於本院審理中變更為乙○○，並聲明承受訴
    訟，核無不合，應予准許。
二、按「人民與中央或地方機關間，因公法上原因發生財產上之給付或請求作成行政
    處分以外之其他非財產上之給付，得提起給付訴訟。」行政訴訟法第八條第一項
    前段定有明文。公法上原因發生之給付有基於法規之規定、基於公法契約之約定
    或因事實行為而生者。又財產上給付包括金錢或物品之給付，例如公保、勞保等
    給付性質上屬之，而行政處分以外之其他非財產上給付，尤為一般給付訴訟之特
    色，蓋請求作成行政處分，無論處分之內容結果是否涉及財產抑非財產事項，要
    屬課予義務訴訟之範圍（行政訴訟法第五條參照），不得以一般給付訴訟為請求
    之手段。
三、本件典寶溪排水整治工程需辦理徵收程序完成用地取得，原告於八十八年十一月
    十五日向被告陳情針對典寶溪整治工程施工用地範圍界址有疑義，經高雄縣岡山
    地政事務所於現況套繪地籍圖結果，顯示原告所有坐落於高雄縣梓官鄉○○○段
    二七之一六○地號土地上之建物（下稱系爭建物）部分占用未登錄之公有土地，
    經當時縣長裁量指示：未有租賃關係者地上物補償標準依據「台灣省政府水利處
    執行河川公地救濟方案協商原則」核發救濟金，但須執行地上物遷移時完全配合
    施工者才可依循辦理。原告在本件工程執行過程中，一再針對所有權範圍陳情異
    議，未配合施工，被告乃依「違章建築處理辦法」將其占用國有土地之建物拆除
    等情，此有高雄縣岡山地政事務所現況測量位置圖、會勘紀錄、被告八十九年十
    二月十一日八九府水工字第八九００二一０七三三號函、被告所屬建設局八十九
    年十二月四日八九建局拆字第ＤＢ００四五六四號違章建築拆除時間通知單等影
    本及拆除後之現場照片在卷可稽。而原告提起本件訴訟無非係以「台灣省政府水
    利處執行河川公地救濟方案協商原則」申請核發系爭建物拆除部分之救濟金，惟
    被告一開始認為系爭地上物非施工範圍內，之後卻又認為該地上物是施工範圍內
    ，原告方提出界址疑義，且原告於八十九年初已搬離該住處，並無不配合整治工
    程之情，然被告卻逕以違章建築處理，並執行拆除，原告因而訴請被告給付一百
    一十七萬元救濟金等語，資為爭執。
四、經查：本件被告辦理典寶溪排水整治工程，原告所有系爭建物有無占用未登錄公
    有土地而須拆除，原告曾於八十六年十月二十九日，以包商自同年月二十二日起
    再三說明需拆除系爭建物為由，向被告申請派員實地勘查。被告則於同年十一月
    十日行文該工程承包商昱洋工程顧問公司，就該工程路線及釘樁規劃作業，原告
    提出整治河川之範圍與其所有之土地界限不明，請該公司儘速釐清，並函復被告
    ，另請原告若對界址產生質疑，應依地籍測量實施規則第二百二十四條（現已修
    正為第二百零五條）規定向土地所在地之地政事務所申請複丈鑑界，此有原告提
    出之申請書及被告八十六年十一月十日八六府建水字第二一七二八九號函附卷足
    稽。嗣於八十八年十一月十五日原告就施工界址疑義再向被告陳情，被告乃於八
    十九年三月三日會同水利局等相關單位至現場勘估，原告卻未到場，經岡山地政
    事務所現況測量結果，已確定原告所有系爭建物占用公有土地位置，並製作現況
    測量位置圖。被告復於同年五月三日再會同原告及建設局等相關單位勘查系爭建
    物，原告針對岡山地政事務所現況套繪測量成果仍有異議，針對異議部分被告請
    原告就私有地所有權範圍逕向岡山地政事務所依法申請鑑界釐清，並限於八十九
    年五月三十日前完成，另地上物補償事宜依查估成果依法補償。惟原告並未依被
    告之指示辦理，並於八十九年六月二十九日再向被告陳情，被告乃於同年七月四
    日會同原告及岡山地政事務所等相關單位實地鑑界結果，系爭建物位於典寶橋下
    游左岸樁號二＋九五０處，該建築物為一樓鐵皮，確有使用到公有未登錄土地，
    公有土地與原告私有土地界址（含各轉折點）已以紅漆定界。至此原告方於八十
    九年七月十三日向被告陳情地上物遷移補償，被告遂於八十九年七月十八日會同
    原告及工務局等相關單位至現場完成複估系爭建物作業。然因系爭建物於八十八
    年十月十三日業經梓官鄉公所向被告所屬建設局函報違章在案，並經該局通知原
    告訂於同年七月十一日執行拆除系爭建物。故被告乃於八十九年九月二十九日通
    知原告，因系爭建物已列為違章建築，前被告建管單位亦已發出拆除通知有案，
    本件相關之補償費已無法令依據可循辦理，不予核發補償費等情，此有各該會勘
    紀錄、現況測量位置圖、專案測量複丈成果圖、建設局八十九年六月二十六日八
    九建局拆字第ＤＢ００一八九六號函、被告八十九年九月二十九日八九府水工字
    第八九００一五二七一二號函等影本在卷可參。綜上所述，足見原告一再質疑界
    址，拖延施工進度，並無配合本件工程施工。
五、按台灣省政府水利處執行河川公地救濟方案協商原則第二項規定：「河川公地內
    構造物（建物、水井、什項建物、墳墓等）救濟標準：由該管縣市政府與興辦公
    共工程拆遷建物查估辦法認定之。如查估辦法未予規定或縣市政府認定不適用者
    ，而能配合工程施工，其地上物固定構造物屬違規建物，依其查估標準三成給予
    配合施工獎勵金救濟」。原告雖主張於八十九年初已搬離該住處，並無不配合整
    治工程之情云云。然查原告自八十六年十月二十二日經告知系爭建物占用公有土
    地，至八十九年七月四日地政機關實施專案測量鑑界確認界址為止，已經二年有
    餘，歷經地政機關三次測量套繪結果，原告不但一再陳情質疑測量結果，且又不
    按被告指示依地籍測量實施規則第二百二十四條（現已修正為第二百零五條）規
    定，自行向所在地之地政事務所申請複丈鑑界，致使工程施工延宕，難謂其有配
    合本件工程施工。再由系爭建物經拆除後之現場照片觀之，該建物內仍擺滿桌椅
    、置物架及塑膠製之置物箱等物品，且本件原告請求補償之項目包括內部結構裝
    修，及工業用電申請費用等，益證原告並無配合拆遷之行動，其上述主張，委無
    足取。故原告所有系爭建物之拆除，核與上開給予配合施工獎勵金救濟規定，自
    有未合，被告拒絕核發救濟金，於法並無不合。原告對被告自無公法上之給付請
    求權存在，其對被告提起本件給付之訴，顯屬無據。退萬步言，縱令原告主張其
    符合請求救濟金之要件屬實，亦屬其得否向被告申請為查估補償之行政處分，揆
    諸首揭之說明，此為屬課予義務訴訟之範圍，不得以一般給付訴訟為請求之手段
    。其直接請求被告給付系爭救濟金，亦非有據。
六、綜上所述，原告之主張既不足取，其未能配合工程施工，自與台灣省政府水利處
    執行河川公地救濟方案協商原則第二項規定，核發施工獎勵金之要件不合，且原
    告對被告並無公法上之給付請求權存在，其對被告提起本件給付之訴，為無理由
    ，應予駁回。
七、據上論結，本件原告之訴為無理由，依行政訴訟法第一百九十五條第一項後段、
    第九十八條第三項前段，判決如主文。
中　　　華　　　民　　　國    九十一　　年　  　五　　　月　　  十五　　日
                              高雄高等行政法院第一庭
                                          審判長法官　陳光秀
                                          法      官　楊惠欽
                                          法      官　李協明
右為正本係照原本作成。
如不服本判決，應於判決送達後二十日內向本院提出上訴書狀，其未表明上訴理由者
，應於提起上訴後二十日內向本院提出上訴理由書（須按對造人數附繕本）；如於本
判決宣示或公告後送達前提起上訴者，應於判決送達後二十日內補提上訴理由書（須
附繕本）。未表明上訴理由者，逕以裁定駁回。
提起上訴應預繳送達用雙掛號郵票七份（每份三十四元）。
中　　　華　　　民　　　國    九十一　　年　  　五　　　月　　  十五　　日
                                          法院書記官  蔡玫芳
